【裁判字號】    98,消債更,166
【裁判日期】    990118
【裁判案由】    更生程序
【裁判全文】
臺灣嘉義地方法院民事裁定           98年度消債更字第166號
聲  請  人
即  債務人  甲○○
上列當事人聲請消費者債務清理事件，本院裁定如下：
   主  文
債務人甲○○自民國九十九年一月十八日十二時起開始更生程序
。
命司法事務官進行本件更生程序。
    理  由
一、按債務人不能清償債務或有不能清償之虞者，得依本條例所
    定更生或清算程序，清理其債務，消費者債務清理條例第3
    條定有明文。再按債務人與金融機構協商成立者，不得聲請
    更生或清算；債務人無擔保或無優先權之債務總額未逾新臺
    幣1, 200萬者，於法院裁定開始清算程序或宣告破產前，得
    向法院聲請更生；法院開始更生程序之裁定，應載明其年、
    月、日、時，並即時發生效力，復為同條例第151條第5、6
    項，第42條第1項及第45條第1項所明定。
二、本件聲請人即債務人主張：其有不能清償債務情事，於消費
    者債務清理條例實施後，曾以書面向最大債權銀行即永豐商
    業銀行股份有限公司（以下稱永豐銀行）提出協商之申請，
    惟因部分債務已移轉至資產管理公司，無法洽談前置協商條
    件，協商因而不成立。又聲請人與前妻張若怡離婚時，協議
    由聲請人獨力負擔子女2人之扶養義務，且聲請人弟弟於97
    年3月因病去世，妹妹遠嫁日本，無法分攤扶養父母之扶養
    開支，全家人僅靠聲請人收入生活。聲請人目前薪資除已遭
    強制執行扣薪3分之1，另債權人台北富邦銀行行使抵銷權，
    除上開強制扣薪3分之1外，再抵銷聲請人薪資1萬元。聲請
    人因而有不能清償債務之情事，又聲請人之無擔保或無優先
    權債務總額未逾1,200萬元，復未經法院裁定開始清算程序
    或宣告破產，為此爰依消費者債務清理條例提出本件更生之
    聲請等語。
三、聲請人所主張之上開事實，業據其提出財產及收入狀況說明
    書、債權人清冊、債務人清冊、前置協商不成立證明書、財
    政部臺灣省南區國稅局95、96年度各類所得資料清單及財產
    歸屬資料清單、財團法人金融聯合徵信中心當事人綜合信用
    報告、戶籍謄本、各項繳款收據等件為證。經查：
(一)、聲請人主張其任職於富邦綜合證券公司，其96、97年度所得
    收入分別為374,500元、530,756元乙節，有上開各類所得資
    料清單可查，扣除所得稅後分別為369,706元（計算式：374
    ,500-4,794=369,706）、518, 278元（計算式：530,756-12
    ,478=518,278），以此計算聲請人96、97年間每月平均收入
    為36, 999元（計算式：（369,706+518, 278）/24=36,999
    ，元以下四捨五入）。
(二)、聲請人於消費者債務清理條例施行後之97年10月間，曾以書
    面向最大債權金融機構即永豐銀行請求就債權本金金額
    2,283,882元共同協商債務清償方案，惟因部分債務已移轉
    至資產管理公司，無法洽談前置協商條件，協商因而不成立
    乙節，有聲請人出具之前置協商不成立通知書、永豐銀行陳
    報狀可稽，自堪信為真實。又永豐銀行嗣於聲請人提出更生
    聲請後，提出120期、每月繳款20,000多元之協商方案乙節
    ，復經債務人於本件98年12月29日調查程序陳述在案。
(三)、聲請人主張每月生活必要支出為：家用電話費150元、行動
    電話費500元、電費700元、水費350元、瓦斯費600元、伙食
    費18,000元（含本人、父母、子、女共5人）、有線電視費
    500 元、健保費2,292元（含本人、父母、子、女共5人）、
    房屋貸款利息6,500元，合計29,642元等情。經查：
１、按消費者債務清理條例之立法目的，乃在使陷於經濟上困境
    之消費者，得藉由更生或清算程序，清理債務，以妥適調整
    其與債權人之權利義務關係，並非幫助債務人保持其舊有之
    生活水平，故債務人果有不能清償債務或有不能清償之虞等
    情事，其生活程度自應受相當之限制，以維持一般人最低生
    活水平所需為準，否則對債權人即屬不公，合先敘明。
２、聲請人主張其需全額負擔父母及二名子女之扶養義務云云，
    雖提出離婚協議書為證。然聲請人前配偶張若怡並非無工作
    能力，如僅因聲請人與前配偶離婚時之約定，而排除張若怡
    之扶養義務，對聲請人之債權人而言未免不公，且聲請人未
    能提出實際上全額負擔子女扶養費用之證明，本院認聲請人
    與其前配偶應各負擔2分之1對子女之扶養義務，方屬合理。
    又聲請人主張有弟妹各一人，其弟雖已於97年3月死亡，不
    可能負擔扶養義務，至於其妹楊瑞美縱遠嫁日本，仍不能遽
    以免除其扶養父母之義務，聲請人更未舉證證明其妹無扶養
    能力，基此，應認聲請人與其妹楊瑞美各負擔2分之1對父母
    扶養義務。
３、至聲請人主張每月須負擔其與父母、子女共同居住，為母親
    楊黃秋香所有，位於嘉義市○○路337巷26號之房屋貸款
    6,500元及相關房屋稅捐乙節。惟按房屋貸款於名義上雖屬
    債務，於實質上乃屬藉由按期繳納貸款而逐期累積個人資產
    ，為取得房屋所有權之對價，應屬置產所為之支付費用，非
    為必要性之生活費用，聲請人於經濟困頓之際，本應選擇適
    當處分其資產以減輕債務負擔，而非堅持負擔高額之房屋貸
    款、房屋稅及地價稅等非必要性支出而以累積其資產，更不
    應抱持「僅盡力清償房屋貸款以保全名下房地免遭拍賣，並
    將房屋貸款列為絕對必要支出，其餘負債則均以無力負擔為
    由聲請更生及保全處分以避免房地遭其他債權人拍賣」之心
    態，何況聲請人繳納貸款之房屋並非聲請人所有，實無由聲
    請人為其母負擔房貸之理，故此部分因購屋所為之價金支付
    ，及相關稅賦支出自不得列入聲請人每月必要生活費用。又
    聲請人主張每月支出有線電視費500元，雖據其提出繳費收
    據為證，然本項支出難認為係維持生活水平所需之必要費用
    ，尚難採計。
４、本院考量生活費用支出單據之收集本屬不易，且參酌內政部
    於98年2月16日以台內社字第0980031312號公告之98年度臺
    灣省低收入戶最低生活費，每人每月9,829元，係按照政府
    公布最近1年平均每人消費支出（包含食品費、衣著鞋襪費
    、房租水電費、家居管理費、醫療保健費、交通通訊費、娛
    樂教育費及雜項支出）60％訂定，已足以維持個人基本生存
    ，認聲請人及受扶養子女之每人每月必要生活費用（包含食
    、衣、住、行、強制性保險等）應以上開數額即9, 829元為
    上限，是聲請人每月必要支出（含子女扶養費）應以此額度
    為限，超逾上開額度者，即非屬必要。又聲請人父楊國樑、
    母楊黃秋香，除每人每月領取老人年金3,000元外，均無所
    得收入、名下財產不足以維持生活，有所得資料清單、財產
    歸屬資料清單可證，其等確無生活資力而需受聲請人扶養。
    聲請人長子楊禮謙、長女楊雅涵亦均未成年，由聲請人負擔
    2分之1扶養義務，已如前述，則依上開最低生活費每人每月
    9,829元以標準計算聲請人每月生活必要支出為26,487元（
    計算式:9,829+9,8 29*2/2+(9,829-3,000）*2/2=26,487 ）
    。
５、綜上所述，聲請人96、97年間平均每月收入36,999元，扣除
    上開每月生活必要支出26,487元，所僅餘10,512元（計算式
    ：36,999-26,487=1,0512），顯無法依永豐銀行所提出每月
    20,000元之協商方案為清償。況上開協商方案並不包含已移
    轉至資產管理公司之債務，將來資產管理公司對聲請人強制
    執行時，聲請人除依永豐銀行之協商條件需還款2萬元外，
    尚須受強制執行扣薪3分之1，此時，縱依聲請人於本院調查
    時所述薪資收入隨股市活絡程度而有所增加，仍無法維持聲
    請人之基本生活需求，是本件聲請人有不能清償之情事，可
    以認定。
四、末查，依聲請人99年1月13日最新陳報之債權人清冊所示，
    永豐銀行等計13家債權銀行、資產公司，對聲請人之債權金
    額已達4,422,173元，各家債權銀行年利率為8.9%~19.71%不
    等，以債權銀行利率為8.9%~19.71%之平均數即約14% 計算
    上開債權每月所增生之利息達5萬餘元，縱令聲請人每月收
    入全額用以償還債務，連償還所生之利息倘屬不能，惶論償
    還本金？依此情形，亦應認聲請人有不能清償之虞之情事。
    此外，本件又查無聲請人有消費者債務清理條例第6條第3項
    、第8條或第46條各款所定駁回更生聲請之事由存在，則聲
    請人聲請更生，與法尚無不符，應予准許，並依前揭規定，
    命司法事務官進行本件更生程序。
五、本件事證已臻明確，聲請人其餘之主張及事證，爰不一一論
    述，附此明，
六、據上論結，依消費者債務清理條例第3條、第45條第1項，裁
    定如主文。
中    華    民    國    99    年    1    月    18    日
                  民事第三庭  法      官  洪嘉蘭
上為正本係照原本作成
本件不得抗告
本裁定已於民國99年1月18日12時公告。
中    華    民    國    99    年    1    月    18    日
                              書  記  官  陳昭煌

司法院資訊處製作；財團法人民間司法改革基金會備份。
